臺灣臺北地方法院刑事判決　　　　　　　　 96年度易字第51號
公　訴　人　臺灣臺北地方法院檢察署檢察官
被　　　告　甲○○
上列被告因妨害自由等案件，經檢察官提起公訴（95年度偵字第
11639號），本院判決如下：
    主  文
甲○○公然侮辱人，處罰金新臺幣陸仟元，如易服勞役，以新臺
幣壹仟元折算壹日。
    事  實
一、甲○○於民國95年5月26日上午10時40分許，在臺北市中山
    區○○○路○段63號國賓飯店股份有限公司所召開之股東常
    會上，基於公然侮辱之犯意，在股東乙○○起立發言時，於
    不特定之人得以共見共聞之公共場所，以：「幹」、「你娘
    雞掰」、「流氓股東」等不堪入耳之三字經粗俗言詞辱罵乙
    ○○，足以生損害乙○○之人格與名譽。
二、案經乙○○訴由臺北市政府警察局中山分局報請臺灣臺北地
    方法院檢察署檢察官偵查起訴。
    理  由
一、訊諸被告甲○○固不否認於上揭事實欄所載之時間、地點，
    曾說「幹你娘」這句話（參見本院96年2月12日準備程序筆
    錄），但否認有公然侮辱犯行，辯稱：當時是說給警察聽的
    ，並不是對著告訴人說的。且「幹你娘」等語只是口頭禪，
    並無惡意云云。惟查，被告在上揭時、地確以「幹」、「你
    娘雞掰」、「流氓股東」等顯然具有眨損他人人格、侮辱他
    人尊嚴等粗俗言詞，辱罵乙○○，致乙○○感覺名譽受損，
    業據告訴人乙○○於偵、審中指訴歷歷，且經本院於準備程
    序與合議庭審理時，先後二次勘驗當時由在場警員側錄之錄
    影光碟內容屬實，有勘驗筆錄、審理筆錄及錄影光碟1片等
    附卷可稽。雖然被告所使用之侮辱言詞，經勘驗結果，與起
    訴書所載之「幹你娘」三字略有出入，然此僅係檢察官與本
    院先後對同一錄影光碟在不同時間進行勘驗，因個人聽覺之
    敏銳程度本有差異，於語意之認知上亦必有不同所致，惟對
    被告所使用之言詞均確有眨損告訴人人格尊嚴之情形，業構
    成公然侮辱罪之認定結論，並無影響。又被告雖辯稱罵「幹
    你娘」是說給警察聽的，並不是對著告訴人說的云云，惟公
    然侮辱罪，並不以須面對被害人詬罵為必要，旦以行為人在
    公共場所之言語，足以使在場共見共聞之人得以明瞭其侮辱
    之對象為誰已足，衡以本件當時之主、客觀情形，被告所為
    之辱罵言語，均足以使在場見聞之人明瞭被告所辱罵之對象
    即是告訴人，並無誤會之可能，從而，被告上開所辯即顯無
    可採。綜合上述，本件事證明確，被告有公然侮辱犯行，洵
    堪認定。
二、法律之比較適用：
    查被告行為後，刑法於94年1月7日修正通過，94年2月2日公
    布，95年7月1日施行（其中第2條、第33條均經修正）。按
    行為後法律有變更者，適用行為時之法律，但行為後之法律
    有利於行為人者，適用最有利於行為人之法律，現行刑法第
    2條第1項訂有明文。此條規定乃與刑法第1條罪刑法定主義
    契合，而貫徹法律禁止溯及既往原則，係規範行為後法律變
    更所生新舊法律比較適用之準據法，是刑法第2條本身雖經
    修正，但刑法第2條既屬適用法律之準據法，本身尚無比較
    新舊法之問題，應一律適用裁判時之現行刑法第2條規定以
    決定適用之刑罰法律。又本次刑法修正之比較新舊法，應就
    罪刑有關之共犯、未遂犯、想像競合犯、牽連犯、連續犯、
    結合犯，以及累犯加重、自首減輕暨其他法定加減原因（如
    身分加減）與加減例等一切情形，綜其全部罪刑之結果而為
    比較，最高法院95年5月23日著有95年度第8次刑庭會議決議
    可資參照。經查：
 (一) 刑法第309條第1項公然侮辱罪，法定刑得處銀元3百元以下
    罰金。而修正後刑法施行法增訂第1條之1規定：「中華民國
    94年1月7日刑法修正施行後，刑法分則編所定罰金之貨幣單
    位為新臺幣。94年1月7日刑法修正時，刑法分則編未修正之
    條文定有罰金者，自94年1月7日刑法修正施行後，就其所定
    數額提高為30倍。但72年6月26日至94年1月7日新增或修正
    之條文，就其所定數額提高為3倍」。
 (二) 另刑法第33條第5款亦經修正為：「主刑之種類如下：五、
    罰金：新臺幣1千元以上，以百元計算之」等規定。是依修
    正後之法律，刑法第309條第1項公然侮辱罪所得科處之罰金
    刑最高額維持不變，最低額則提高為新臺幣1000元。
 (三) 綜上法律修正前、後之整體比較，揆諸前揭最高法院決議及
    修正後刑法第2條第1項之「從舊從輕」原則，適用修正後之
    刑罰法律，並未對被告較為有利，本件自應適用修正前之刑
    法相關規定，予以論罪科刑。
三、核被告所為，係犯刑法第309條之公然侮辱罪。被告於同一
    公開場合，有數次之侮辱言語，係就同一犯罪構成事實，以
    單一行為之數個舉動接續進行，其目的在實現一個犯罪構成
    要件，侵害同一法益，僅成立一個罪名，為接續犯，應僅論
    以一罪（最高法院71年度台上字第2837號判例參照）。爰審
    酌被告犯罪之動機、目的、手段，犯罪所生之危害、犯罪後
    之態度等一切情狀，量處如主文所示之刑。又修正前刑法第
    42條第2項前段規定：「易服勞役以1元以上3元以下折算一
    日」。而被告行為時之易服勞役折算標準，依據修正前罰金
    罰鍰提高標準條例第2條前段規定，就其原定數額提高為1百
    倍折算1日，則本件被告行為時之易服勞役折算標準，應以
    銀元100元以上300元以下折算1日，即新台幣300以上900 元
    以下折算1日。惟修正後刑法第42條第3項前段規定：「易服
    勞役以新台幣1仟元、2仟元或3仟元折算1日」。比較修正前
    後之易服勞役折算標準，以修正後之規定，較有利於被告。
    ，爰依修正後刑法第42條第3項前段規定，諭知易服勞役之
    折算標準。
四、末查，公訴人另以被告在上開「國賓飯店股份有限公司股東
    常會」，曾將手放在告訴人告訴人乙○○之脖子上，妨害乙
    ○○之發言權利，因認被告同時涉有刑法第304條第1項之強
    制罪嫌：
（一）按犯罪事實應依証據認定之，無証據不得認定其犯罪事實
      ；不能証明被告犯罪者，應諭知無罪之判決，刑事訴訟法
      第154條第2項、第301條第1項分別定有明文。又認定不利
      於被告之事實，須依積極証據，苟積極証據不足為不利於
      被告事實之認定時，即應為有利於被告之認定，更不必有
      何有利之証據，最高法院30年上字第816號著有判例足資
      參照。
（二）次按刑法上之強制罪，須以行為人施以強暴、脅迫之手段
      為要件。而本件經本院勘驗結果，被告雖有將手放置在告
      訴人脖子上之動作，惟綜觀全場股東會進行情形，被告當
      時之舉動僅係與告訴人理論彼此間之股東糾紛，主席台亦
      一再要求兩人至會場外自行解決，故被告係要求告訴人出
      去講。且衡諸當時有維持會場秩序之警員與負責會場保全
      之人員在場，而被告之手部雖有勾住告訴人之脖子，然並
      未明顯使力致影響告訴人身體之程度，且時間又甚為短暫
      即已放開，與強暴、脅迫之手段有間，參酌告訴人之發言
      仍然繼續並順利完成，是證被告之干擾行為尚非屬強暴、
      脅迫之手段，亦未致妨害告訴人行使權利之結果，尚無庸
      逕以強制罪相繩。其他又無積極證據證明被告另有何強制
      犯行，其犯罪即屬不能證明，惟檢察官既係以與被告所犯
      之公然侮辱罪，依想像競合犯之裁判上一罪關係起訴，爰
      不另為該強制罪嫌部分無罪之諭知，併此敘明。
據上論斷，應依刑事訴訟法第299條第1項前段，刑法第2條第1項
、第309條第1項、第42條第3項前段、刑法施行法第1條之1第1項
、第2項前段，判決如主文。
中　　華　　民　　國　　96　　年　　7 　　月　　5 　　日
                  刑事第十五庭  審判長法  官  廖紋妤
                                      法  官  吳麗英
                                      法  官  楊台清
上正本證明與原本無異。
如不服本判決，應於判決送達後10日內向本院提出上訴狀（應抄
附繕本）。告訴人或被害人如對於本判決不服者，應具備理由請
求檢察官上訴，其上訴期間之計算係以檢察官收受判決正本之日
期為準。
                                      書記官  陳麗津
中　　華　　民　　國　　96　　年　　7 　　月　　5 　　日
附錄本件論罪科刑法條：
中華民國刑法第309條
（公然侮辱罪）
公然侮辱人者，處拘役或 3 百元以下罰金。
以強暴犯前項之罪者，處 1 年以下有期徒刑、拘役或 5 百元以
下罰金。
